【裁判字號】    97,交聲,193
【裁判日期】    970923
【裁判案由】    違反道路交通管理處罰條例
【裁判全文】
臺灣宜蘭地方法院交通事件裁定         97年度交聲字第193號
移送機關    交通部公路總局臺北區監理所宜蘭監理站
異  議  人  甲○○
即受處分人
                    號
上列異議人因違反道路交通管理處罰條例案件，對於交通部公路
總局臺北區監理所宜蘭監理站於民國97年6月27日所為之處分（
宜監字第裁43-Q00000000號）聲明異議，本院裁定如下：
    主  文
原處分關於罰鍰之部分撤銷。
其餘異議駁回。
    理  由
一、移送機關處分意旨略以：異議人即受處分人甲○○於民國96
    年6月26日夜間9時許，駕駛車牌號碼2158-KN號自用一般小
    客車，行經五結鄉○○路35-12號前，駕駛汽車肇事致人受
    傷而逃逸，經宜蘭縣警察局羅東分局以宜警交字第Q0000000
    0 號製單舉發，交通部公路總局臺北區監理所宜蘭監理站遂
    依道路交通管理處罰條例第62條第4項規定，裁處異議人罰
    鍰新台幣（下同）6,000元，並吊銷駕駛執照，1年內禁考。
二、異議意旨略以：異議人於前開日、時肇事逃逸並非在其清醒
    且有行為能力並主觀意識有逃逸犯意之情形下所為，當天係
    因酒力發作意識不清與對方擦撞，其完全不知已經肇事，何
    有肇事逃逸之責。且造成被害人受傷部分，已取得被害人之
    諒解，並經臺灣宜蘭地方法院檢察署檢察官課以緩起訴處分
    ，亦已向指定公益團體支付5萬元，又交通工具為其家庭維
    生所必要，若駕照遭吊銷將造成其他社會問題，基於一事不
    二罰原則，請求撤銷原處分。
三、按「汽車駕駛人駕駛汽車肇事致人受傷或死亡者，應即採取
    救護措施及依規定處置，並通知警察機關處理，不得任意移
    動肇事汽車及現場痕跡證據，違反者處新臺幣三千元以上九
    千元以下罰鍰。但肇事致人受傷案件當事人均同意時，應將
    肇事汽車標繪後，移置不妨礙交通之處所。」、「前項駕駛
    人肇事致人受傷而逃逸者，吊銷其駕駛執照；致人重傷或死
    亡而逃逸者，吊銷其駕駛執照，並不得再考領。」道路交通
    管理處罰條例第62條第3項、第4項定有明文。又94年2月5日
    公布，95年2月5日施行行政罰法第26條規定：「一行為同時
    觸犯刑事法律及違反行政法上義務規定者，依刑事法律處罰
    之。但其行為應處以其他種類行政罰或得沒入之物而未經法
    院宣告沒收者，亦得裁處之。」、「前項行為如經不起訴處
    分或為無罪、免訴、不受理、不付審理之裁判確定者，得依
    違反行政法上義務規定裁處之。」
四、按道路交通管理處罰條例規定對於違反該條例之行為人，由
    公路主管機關或警察機關處罰，是該條例規定之罰則本質上
    係屬行政罰，此由該條例中就交通違規行為所定法律效果包
    括罰鍰、記點、吊扣證照、講習等行政罰觀之甚明（參照行
    政罰法第1條、第2條將罰鍰、吊扣證照、講習處分均定為行
    政罰），對違反道路交通管理處罰條例之裁罰事件，自有行
    政罰法之適用。前開行政罰法第26條揭示之「一事不二罰」
    原則，即以一行為同時觸犯刑事法律及違反行政法上義務規
    定時，由於刑罰之懲罰作用較強，依刑事法律處罰即足資警
    惕，實無一事二罰再處行政罰之必要，但罰鍰以外之沒入或
    其他種類行政罰，因兼具維護公共秩序之作用，為達行政目
    的，行政機關仍得併予裁處。其中第1項但書所稱「其他種
    類行政罰」，係指違反行政法上之義務應受「裁罰性」之不
    利處分而言，依行政罰法第2條規定，應包括限制或禁止行
    為之吊扣證照處分及警告性之講習處分在內。又行政罰法第
    26條第2項規定未明文「緩起訴處分」，但以刑事訴訟法第
    253條之1第1項於91年2月8日增訂，行政罰法則於94年2月5
    日公布，制定在後之行政罰法第26條第2項僅臚列「不起訴
    處分或無罪、免訴、不受理、不付審理之裁判確定者」，顯
    係立法者有意排除「緩起訴處分」適用該條項規定。刑事訴
    訟法第253條之1所指之緩起訴處分，係介於起訴與微罪職權
    不起訴間之緩衝設計，在內容及要件上與依刑事訴訟法第
    252條所為之不起訴處分均有所不同，檢察官對被告為緩起
    訴處分時，依刑事訴訟法第253條之2第1項規定對被告所為
    之指示及課予之負擔（如公益金），雖非刑罰，但對被告迭
    有財產減少及自由受限之影響，性質上可謂刑事處分，且緩
    起訴制度雖以特別預防為優先考量，但在具體個案決定上，
    實亦達到一般預防的作用及報應理念，基於一行為不二罰原
    則，異議人既已就其行為受到刑事處分，自不應因同一行為
    再受到國家的處罰。故檢察官為緩起訴處分時如已對異議人
    課予指示及負擔，應視為異議人已依刑事法律受到處罰，則
    於緩起訴處分確定，且緩起訴期間屆滿後，除法律另有特別
    規定外，自不得再處以行政罰鍰。從而，汽車駕駛人駕駛汽
    車肇事致人受傷而逃逸，其既違反道路交通管理處罰條例第
    62條第3項、第4項所定之行政法上義務，同時又觸犯刑法第
    185條之4公共危險罪之刑事法律，則道路交通主管處罰機關
    依上開行政罰法第26條第1項但書規定，得對汽車駕駛人處
    以其他種類行政罰之情形外，惟關於罰鍰部分，依行政罰法
    第26條第1項前段及道路交通管理處罰條例第10條規定，移
    送地方法院檢察署處理。於移送後，除有行政罰法第26條第
    2 項所定不起訴等事由及其他法律另有規定，得依違反行政
    法上義務規定另行裁處者外，即不得再依道路交通管理處罰
    條例第62條第3項規定，裁處異議人罰鍰之行政罰。
五、經查本件異議人固不否認於前開日、時駕駛車牌號碼2158-K
    N號自用小客車，行經五結鄉○○路35-12號前擦撞到同時騎
    乘機車經過上揭地點之被害人簡勘一之事實，惟否認有肇事
    逃逸之犯意，並辯稱：伊因當時有喝酒不知出車禍，才直接
    開車回到住處等語。惟查關於本件案發經過，本院依職權調
    閱臺灣宜蘭地方法院檢察署96年度偵字第3002號偵查卷宗，
    異議人駕駛前開車號自小客車經過上揭地點，確有追撞被害
    人簡勘一騎乘機車之後車架導致簡勘一受傷後，未本於扶助
    救護義務採取必要措施，而基於肇事逃逸之犯意駕車加速駛
    離現場之事實，此並有臺灣宜蘭地方法院檢察署檢察官96年
    度偵字第3002號緩起訴處分書在卷可稽（參見本院卷第12至
    13 頁），是異議人所辯無肇事逃逸之犯意等詞顯不足採，
    足認其確有原處分所認定之肇事逃逸交通違規行為無訛。又
    本件異議人同一肇事逃逸行為，同時觸犯刑法第185條之4之
    公共危險罪，經臺灣宜蘭地方法院檢察署檢察官以96年度偵
    字第3002號為緩起訴處分，並附條件命異議人支付公益金5
    萬元予宜蘭縣觀護志工協進會，緩起訴期間為2年，經依職
    權送請再議後，由臺灣高等法院檢察署檢察長以96年度上職
    議字第7426號處分駁回再議而於96年8月23日確定（故緩起
    訴2年之屆滿日為98年8月22日），異議人已依上開緩起訴處
    分於96年8月10日支付5萬元之公益金予宜蘭縣觀護志工協進
    會等事實，亦有臺灣宜蘭地方法院檢察署檢察官96年度偵字
    第3002號緩起訴處分書、臺灣宜蘭地方法院檢察署檢察官96
    年度偵字第3002號卷附臺灣高等法院檢察署96年度上職議字
    第7426號處分書、宜蘭縣觀護志工協進會收據等件可稽。惟
    依前揭說明可得，緩起訴處分附加支付公益金之條件履行雖
    非刑法所定刑罰之種類，然已對異議人名譽、心理產生相當
    制約並影響異議人之財產權等權益，可實質該當行政罰法第
    26 條第1項之「刑事法律處罰」，是本件交通部公路總局臺
    北區監理所宜蘭監理站所為之處分，就「罰鍰6,000元」部
    分違反行政罰法第26條第1項前段揭示之「一事不二罰」原
    則，應予撤銷；另「吊銷駕駛執照，1年內禁考」部分，則
    因屬行政罰法第26條第1項但書所謂「其他種類行政罰」，
    仍為達成其他行政目的而存在，而不適用「一事不二罰」原
    則，得併予裁處之。
六、綜上所述，原處分機關認異議人駕駛汽車肇事逃逸雖無不當
    ，但關於裁處「罰鍰6,000元」部分，有違行政罰法第26條
    規定之「一事不二罰」原則，即難認允當，本件異議人此部
    分之異議為有理由，應由本院將原處分關於罰鍰6,000元部
    分撤銷，以資適法；惟「吊銷駕駛執照，1年內禁考」部分
    ，並無「一事不二罰」之情形，於法並無違誤，異議人就此
    部分所為之異議，並無理由，應予駁回。
據上論斷，爰依道路交通案件處理辦法第19條、第20條，裁定如
主文。
中    華    民    國    97    年    9     月    23    日
                  交通法庭法  官  辜漢忠
以上正本證明與原本無異。
如不服本裁定，應於裁定送達後5日內，向本院提出抗告狀。（
應附繕本）
                          書記官  許麗汝
中    華    民    國    97    年    9     月    23    日


司法院資訊處製作；財團法人民間司法改革基金會備份。
